臺灣臺東地方法院民事判決　　　　　　　 100年度訴字第96號
原　　　告　陳宇文
被　　　告　張朝安
上列當事人間請求塗銷抵押權登記等事件，本院於民國100年11
月23日言詞辯論終結，判決如下：
    主      文
確認被告就原告所有坐落臺東縣長濱鄉○○段七三四、七三四之
一地號土地，權利範圍各二分之一，所設定之本金最高限額新臺
幣壹佰貳拾萬元抵押權所擔保之抵押債權不存在。
被告應將原告所有坐落臺東縣長濱鄉○○段七三四、七三四之一
地號土地，權利範圍各二分之一，於民國九十年三月十五日經臺
東縣成功地政事務所以登記字號成地字第○一○○四○號之抵押
權登記予以塗銷。
訴訟費用由被告負擔。
    事實及理由
壹、程序部分
  (一)按因不動產之物權或其分割或經界涉訟者，專屬不動產所在
    地之法院管轄。其他因不動產涉訟者，得由不動產所在地之
    法院管轄，民事訴訟法第10條定有明文。查本件原告訴請被
    告塗銷原告所有坐落臺東縣長濱鄉○○段734、734之1地號
    土地（以下合稱系爭土地），權利範圍各二分之一，於民國
    90年 3月15日經臺東縣成功地政事務所（下稱成功地政）以
    登記字號成地字第010040號之抵押權登記予以塗銷（即原告
    起訴請求聲明第 2項）。兩造間上開抵押權設定登記係因不
    動產物權而涉訟，又系爭土地係坐落於臺東縣長濱鄉，揆諸
    上揭規定，本院就本件訴訟自有管轄權，合先敘明。
  (二)按確認法律關係之訴，非原告有即受確認判決之法律上利益
    者，不得提起之，民事訴訟法第247條第1項前段定有明文。
    所謂即受確認判決之法律上利益，係指法律關係之存否不明
    確，原告主觀上認其在法律上之地位有不妥之狀態存在，且
    此種不妥之狀態，能以確認判決將之除去者而言，此有最高
    法院52年台上字第1240號判例可資參照。查本件原告訴請確
    認被告就原告所有之系爭土地應有部分所設定之本金最高限
    額新臺幣（下同）120 萬元抵押權所擔保之抵押債權不存在
    （即原告起訴請求之聲明第 1項）。因上開抵押債權是否存
    在，事涉被告就原告所有系爭土地之應有部分系爭抵押權登
    記得否存在，原告私法上之地位難謂無受侵害之危險，又此
    項危險得以對於被告之確認判決除去，是原告提起本件確認
    之訴，應有即受確認判決之法律上利益而有權利保護之必要
    ，與法並無不符。
  (三)被告經合法通知，無正當理由未於言詞辯論期日到場，核無
    民事訴訟法第 386條各款所列之情形，爰依原告之聲請，由
    其一造辯論而為判決。
貳、實體部分
一、原告起訴主張：原告所有系爭土地，因訴外人即系爭土地之
    前所有人葉芳廷於90年 3月12日，為擔保訴外人即債務人即
    葉芳廷之父母葉景昌、陳芙蓉（現已更名為陳安禹，以下仍
    稱陳芙蓉）向被告購買車牌號碼：CO－0546號汽車應付之購
    車款120萬元，而將系爭土地應有部分設定本金最高限額120
    萬元、存續期間自90年3月12日起至95年3月12日止、並經成
    功地政於90年3月15日以成地字第010040號登記之抵押權（
    下稱系爭抵押權）予被告，致日後原告取得系爭土地應有部
    分時，仍有系爭抵押權登記存在。然葉景昌、陳芙蓉前於90
    年11月24日已將上開購車款債務清償完畢，被告亦歸還全部
    因分期付款之支票，系爭抵押權已無所擔保之債權存在，已
    無存續之必要，屢經催請被告將系爭抵押權登記塗銷，被告
    均不置理，為免系爭抵押權之登記妨礙原告所有權之行使，
    爰依民事訴訟法第247條及民法第767條之規定起訴請求確認
    系爭抵押權所擔保之債權不存在及請求被告塗銷抵押權登記
    等語。並聲明：如主文第1項及第2項所示。
二、被告未於言詞辯論期日到場，亦未提出書狀作任何聲明或陳
    述。
三、本院得心證之理由：
  (一)按最高限額抵押權所擔保之原債權，未約定確定之期日者，
    抵押人或抵押權人得隨時請求確定其所擔保之原債權。且除
    抵押人與抵押權人另有約定外，自請求之日起，經15日為其
    確定期日，民法第881條之5定有明文。而上開規定，依民法
    物權編施行法第17條，於民法物權編修正施行前設定之最高
    限額抵押權，亦適用之。又最高限額抵押契約定有存續期間
    者，其期間雖未屆滿，然若其擔保之債權所由生之契約已合
    法終止或因其他事由而消滅，且無既存之債權，而將來亦確
    定不再發生債權，其原擔保之存續期間內所可發生之債權，
    已確定不存在，依抵押權之從屬性，應許抵押人請求抵押權
    人塗銷抵押權設定登記，此有最高法院83年台上字第1055號
    判例意旨可資參照，是以最高限額抵押權於存續期間屆滿或
    債權確定後，仍具從屬性，如所擔保之債權不存在，抵押權
    即不存在，抵押人自得請求塗銷。
  (二)經查，本件原告主張之上揭事實，業據原告所提出之系爭土
    地登記謄本影本、由筌聖實業有限公司（法定代理人陳芙蓉
    ）所簽發上載受款人：祝惠雲、付款人：寶島商業銀行、金
    額為3萬7,000元、發票日期分別為自91年5月24日至93年2月
    24日止（每月24日各簽發乙紙）之支票影本22紙、100年6月
    14日板橋站前郵局存證信函第160 號影本、被告及其配偶祝
    惠雲之戶籍謄本等件（本院卷第5頁至第6頁、第 8頁至第15
    頁、第17頁及第49頁至第50頁）為證，亦有成功地政100年9
    月13日東成地登記字第1000003549號函暨本件系爭抵押權設
    定登記資料（收件字號：成地字第010040號；並含葉芳廷及
    其父母葉景昌、陳芙蓉之戶籍謄本；並無約定確定期日）（
    見本院卷第32頁至第46頁）在卷可查，另有原告於言詞辯論
    時所提出，發票人、受款人、付款人、金額均同上述及發票
    日期分別自90年11月24日至91年 4月24日止（每月24日各簽
    發乙紙）之支票影本 6紙（見本院卷第71頁）可資為憑，而
    被告經合法通知，未於言詞辯論期日到場爭執，亦未提出書
    狀答辯供本院斟酌，依民事訴訟法第280條第 3項及第1項之
    規定，視同自認，應認原告主張之事實為真正，堪認屬實。
  (三)次查，原告主張系爭抵押權所擔保者乃葉景昌、陳芙蓉向被
    告購買汽車應付之購車款120 萬元，而葉景昌、陳芙蓉與被
    告間原有購車款之借貸債務業已全部清償等情，應堪信實，
    業如上述，則原告請求確認系爭抵押權所擔保之債權不存在
    ，自屬有據，應為可採。
  (四)再查，系爭抵押權並無約定確定期日，業如上述，且依原告
    所陳，因原告係嗣後買受系爭土地應有部分之人，應無與被
    告另行約定確定期日之可能，則原告起訴請求被告塗銷系爭
    抵押權，即應解為抵押人有同時請求確定系爭抵押權所擔保
    之原債權的意思，並應自請求確定意思表示到達抵押權人之
    日（即民事起訴狀送達被告之日）起，經15日為其抵押債權
    確定期日。而本件被告係於100年9月24日因收受送達原告之
    民事起訴狀繕本及本院庭期通知（均係於100年9月14日寄存
    在臺北市政府警察局士林分局後港派出所，至同年9月24日
    即應生送達之效力）而知悉原告之請求確認意思表示，此有
    本院送達證書乙紙（本院卷第58頁）在卷可參，則自被告收
    受送達日起算15日即同年10月 9日，系爭抵押權所擔保之債
    權即應生確定債權之效力。又原告主張系爭抵押權所擔保之
    債權因已全部清償而不存在，業如上述，而被告就系爭抵押
    權債權確定之日，究有無系爭抵押權所擔保債權存在，並未
    具體主張，自無從認定被告就系爭抵押權仍有其他擔保債權
    存在，依上揭民法第881條之5的規定意旨，因被告至系爭抵
    押權所擔保債權確定期日對於原告並無系爭抵押權所擔保之
    債權存在，則原告請求被告塗銷於90年3月15日經成功地政
    以成地字第010040號登記之系爭抵押權，即屬有據，應為可
    取。
四、綜上所述，原告主張葉景昌、陳芙蓉與被告間就系爭抵押權
    所擔保之借貸債務已全部清償，被告就系爭抵押權已無擔保
    債權存在，應堪採信，是原告依民事訴訟法第247條第1項請
    求確認系爭抵押權所擔保之抵押債權不存在，為有理由，應
    予准許。又系爭抵押權於債權確定期日已無擔保債權存在，
    是原告基於民法第767條第1項中段規定請求被告應就系爭抵
    押權辦理塗銷，亦為有理由，應予准許。
五、本件事證已臻明確，兩造其餘攻擊防禦方法與判決之結果不
    生影響，爰不另贅論，併此敘明。
據上論結，本件原告之訴為有理由。依民事訴訟法第385條第1項
、第78條，判決如主文。
中    華    民    國   100    年    12    月    7    日
                民事第一庭  審判長法  官  李芳南
                                  法  官  陳世源
                                  法  官  楊憶忠
以上正本係照原本作成。
如對本判決上訴，須於判決送達後20日內向本院提出上訴狀，如
委任律師提起上訴者，應一併繳納上訴審裁判費。
中    華    民    國   100    年    12    月    7     日
                                  書記官  林建成